臺北高等行政法院判決
　　　　　　　　　　　　　　　　　93年度訴字第03450號
　　　　　　　　　　　　　　　.
原　　　告　甲○○
訴訟代理人　乙○○
被　　　告　財政部
代　表　人　丙○（部長）
訴訟代理人　己○○
　　　　　　戊○○
　　　　　　丁○○
上列當事人間因限制出境事件，原告不服行政院中華民國93年8
月2日院臺訴字第0930087265號訴願決定，提起行政訴訟。本院
判決如下：
　　主  文
原告之訴駁回。
訴訟費用由原告負擔。
　　事  實
一、事實概要：
    原告因欠繳遺產稅、滯納金及滯納利息計新臺幣（下同）
    9,784,739元，經財政部臺灣省中區國稅局依限制欠稅人或
    欠稅營利事業負責人出境實施辦法（下稱限制出境實施辦法
    ）第2條第1項規定，報由被告以民國（下同）92年12月22日
    台財稅字第0920092430號函請內政部警政署入出境管理局（
    下稱境管局）限制原告出境，經境管局以92年12月26日境愛
    岑字第09210478650號處分書禁止原告出國。嗣原告於93年1
    月18日申請解除其出境限制。被告以93年2月18日台財稅字
    第0930081714號函復，以原告因滯欠稅款尚未繳清，亦未提
    供擔保，且未逾徵收期間，核與限制出境實施辦法第5條各
    款規定不符，尚不得解除原告出境限制。原告不服，提起訴
    願，經遭駁回，遂提起行政訴訟。
二、兩造聲明(原告未於辯論期日到庭，其聲明及主張依其起訴
    狀所載)：
　(一)原告聲明：
    先位聲明：
    1.訴願決定及原處分均撤銷。
    2.被告應給付原告5,000,000元之損害賠償。
    3.訴訟費用由被告負擔。
    備位聲明：
    1.確認原處分違法。
    2.訴訟費用由被告負擔。
　(二)被告聲明：
    1.駁回原告之訴。
    2.訴訟費用由原告負擔。
三、兩造之主張：
　(一)原告主張之理由：
    1.按被告對於原告所為之限制出境之原處分，固然已因胞兄
      乙○○代為繳納高達1千萬元之稅款而於93年3月23日函文
      境管局解除原告之限制出境，然因被告所為拒絕原告申請
      解除限制出境之申請，以致原告胞兄為慮及原告之身體健
      康而不得不代為繳清所有稅款，核被告之原處分誠已造成
      原告之權益受有損害，故而該處分現今是否已不存在，仍
      無礙於原告撤銷之請求，況原處分亦有違法之處。又司法
      院釋字第213號解釋：「‧‧‧惟行政處分因期間之經過
      或其他事由而失效者，如當事人因該處分之撤銷而有可回
      復之法律上利益時，仍應許其提起或續行訴訟‧‧‧」可
      稽。
    2.限制出境實施辦法固係依據稅捐稽徵法第24條第3項及關
      稅法第25條之1第3項之授權所訂定。惟關於限制出境之行
      政處分，涉及人民遷徙自由之限制，是參司法院釋字第
      558號解釋意旨，應有法律之明文依據，並符合憲法第23
      條比例原則之要求，始得為之。況且，行政機關行使裁量
      權，除不得逾越法定之裁量範圍，並應符合法規授權之目
      的，且須依照比例原則，就當事人有利及不利之情形一併
      注意，否則，即構成裁量瑕疵之違法，行政程序法第7條
      、第9條及第10條等規定自明。再者，行政機關行使裁量
      權時，並非全然無限制之自由或任意為之，必須受法律授
      權目的之拘束，且須與個案情節有合理之連結，否則即屬
      裁量瑕疵，行政行為亦因此違法，此亦有最高行政法94年
      度判字第l703號判決可參。原告係依身心障礙者保護法第
      3條規定而領有主管機關認定核發之「精神中度障礙」殘
      障手冊之人，而精神衛生法第3條亦明定：「本法所稱精
      神疾病，係指思考、情緒、知覺、認知等精神狀態異常，
      致其適應生活之功能發生障礙，需給予醫療及照顧之疾病
      ；其範圍包括精紳病、精神官能症．．．」，且為保障精
      神疾病患者及身心障礙者，遺產及贈與稅法第17條第1項
      第4款，對於繼承人如為身心殘障者保護法第3條規定之重
      度以上身心殘障者，或精神衛生法第5條第2項規定之病人
      ，亦明定每人得自遺產總額中再加扣5百萬元，足明政府
      為維護身心障礙及精紳病患者之生活所為之扶助及福利措
      施。被告無視於原告之生理、心智認知等狀況，亦不探究
      所謂未繳稅款之緣由為何，即徒以祇因尚有稅款未納清為
      由，即逕為嚴重剝奪人身遷移自由之限制出境之處分，顯
      有不當。
    3.按原告並未繼承先父龐大遺產，卻因先父生前將款項匯予
      胞兄代為還款乙事即竟遭認定該等還款為遺產之一部分，
      竟而核定原告需繳納高達9百萬元之稅款，此等認定誠令
      人難以甘服。被繼承人死亡前2年內贈與被繼承之子女之
      財產，應於被繼承人死亡時，視為被繼承人之遺產，遺產
      及贈與稅法第15條第1項定有明文。又遺產及贈與稅法第4
      條第2項復明定：「本法稱贈與，指財產所有人以自己之
      財產無償給予他人，經他人允受而生效力之行為。」，故
      而原告之先父於死亡前2年內縱然有「匯款」予旅居美國
      之胞兄乙○○之事實，惟殊不能從以「匯款」乙情即認定
      該等款項為「無償給予」。況原告之胞兄乙○○於代為依
      法申請復查時，即已提出胞兄代先父支出之高達3百餘萬
      元之相關看護、醫療費暨先父積欠住居美國之債權人
      Y.Louie（債務美金60萬元，折合新台幣約2千1百萬元）
      出具經公證之聲明書等文件。而遺產及贈與稅法第17條第
      1項第9款亦明定：「被繼承人死亡前，未償之債務應自遺
      產總額中扣除、免徵遺產稅」，職故，先父生前匯予胞兄
      乙○○之款項，又何來贈與情事，遑論將該等款項列入先
      父之遺產總額，而課以原告需繳納高達8百餘萬元之遺產
      稅。
    4.甚且所謂原告委請第三人吳素卿代為辦理申報先父遺產稅
      時，即因原告係領有經依法核發「精神中度障礙」之殘障
      手冊之人，為能讓旅居美國之胞兄乙○○能了解相關事務
      之辦理，原告於遺產稅申報書納稅義務人下方之附註欄中
      關於圈選繳款書及證明書領取方式即圈選「自領」。參諸
      行政程序法第71條前段：「行政程序之代理人受送達之權
      限未受限制者，送達應向該代理人為之。」之規定，原告
      於申報書既已載明「自領」，即已就「代理人受送達之權
      限」為限制，豈能從以乙紙委託書即遽然認定該第三人有
      權代為收受繳款書。
    5.因被告所為之限制出境之處分，致原告實質上受有積欠親
      友龐大債務暨無法出國與親人團聚、就醫等精神上之損害
      ，為此原告請求被告賠償5百萬元之賠償。
　(二)被告主張之理由：
    1.按「納稅義務人欠繳應納稅捐達一定金額者，得由司法機
      關或財政部，函請內政部入出境管理局，限制其出境‧‧
      ‧」「原告之訴，有左列各款情形之一者，行政法院應以
      裁定駁回之‧‧‧十、起訴不合程式或不備其它要件者」
      為稅捐稽徵法第24條第3項前段及行政訴訟法第107條第1
      項第10款所明定。次按「在中華民國境內居住之個人或在
      中華民國境內之營利事業，其已確定之應納稅捐或關稅逾
      法定繳納期限尚未繳納，其欠繳稅款及已確定之罰鍰單計
      或合計，個人在新臺幣50萬元以上，營利事業在新臺幣
      100萬元以上者，由稅捐稽徵機關或海關報請財政部函請
      內政部入出境管理局限制該欠稅人或欠稅營利事業負責人
      出境。」「依本辦法限制出境者，有左列情形之一時，稅
      捐稽徵機關或海關應即依其限制出境程序，報請財政部或
      該管法院函請內政部入出境管理局解除其出境限制‧‧‧
      一、已繳清依本辦法限制出境時全部欠稅及罰鍰者‧‧‧
      」分別為限制出境實施辦法第2條第1項及第5條第1款所規
      定。又「行政訴訟原以官署之處分為標的倘事實上原處分
      已不存在則原告之訴因訴訟標的之消滅即應予以駁回」「
      人民以中央或地方官署之處分違法，損害其權利為理由，
      依行政訴訟程序請求救濟，須其處分之效果，仍在繼續之
      中，若其效果已不存在，即不具備提起行政訴訟之要件」
      為改制前行政法院27年判字第28號及53年判字第156號著
      有判例。
    2.被告臺灣省中區國稅局以原告截至92年11月28日止滯欠遺
      產稅（含滯納金、滯納利息）合計9,784,739元，已達限
      制出境實施辦法第2條第1項規定之限制出境金額標準，乃
      依稅捐稽徵法第24條第3項規定，報經被告以92年12月22
      日台財稅字第0920092430號函轉境管局限制原告出境，原
      告不服，申請解除出境限制，經被告否准，原告仍不甘服
      ，提起訴願，經決定訴願不受理，遂提起本行政訴訟。惟
      經查原告之限制出境處分，業經被告臺灣省中區國稅局以
      原告已繳清限制出境時之欠稅為由，報經被告以93年3 月
      23日台財稅字第0930083329號函請境管局解除原告出境限
      制，是本件限制出境處分已不存在，依首揭規定，應不予
      受理。至原告請求賠償一節，核屬另一事件，非本案審酌
      範圍，併此陳明。
    理  由
一、原告經合法通知，無正當理由，未於言詞辯論期日到場，核
    無行政訴訟法第218條準用民事訴訟法第386條各款所列情形
    ，爰依被告聲請由其一造辯論而為判決。
二、本件原告因欠繳遺產稅、滯納金及滯納利息計9,784,739元
    ，經財政部臺灣省中區國稅局依限制出境實施辦法第2條第1
    項規定，報由被告以92年12月22日台財稅字第0920092430號
    函請境管局限制原告出境，經境管局以92年12月26日境愛岑
    字第09210478650號處分書禁止原告出國 (以下稱前限制出
    境處分)。嗣原告於93年1月18日申請解除其出境限制，被告
    以93年2月18日台財稅字第0930081714號函復)，以原告因滯
    欠稅款尚未繳清，亦未提供擔保，且未逾徵收期間，核與限
    制出境實施辦法第5條各款規定不符，尚不得解除原告出境
    限制，否准原告之申請 (以下稱原否准處分)。原告不服，
    循序提起本件訴訟。
三、查原告雖遭限制出境，然已經被告以93年3月23日台財稅字
    第0930083329號函請境管局解除原告出境限制，有該函文附
    原處分卷為證，是原告申請解除出境已失實益，其並無請求
    撤銷原限制出境處分或否准其申請解除出境申請之處分之訴
    之利益。因而其先位聲明請求撤銷訴願決定及原處分，因無
    訴之利益，應予駁回。
四、原告爭執原限制出境處分之合法性部分，查：限制出境實施
    辦法，係依稅捐稽徵法第24條第3項及關稅法第25條之1第3
    項之授權所訂定，其第2條第1項之規定，並未逾越上開法律
    授權之目的及範圍，且依同辦法第5條規定，有該條所定6款
    情形之一時，應即解除其出境限制，已兼顧納稅義務人之權
    益，上開辦法為確保稅收，增進公共利益所必要，與憲法尚
    無牴觸 (司法院釋字第345號解釋參照)。又原限制出境處分
    所據之遺產稅處分，經原告提起復查維持原核定，原告不服
    提起訴願因逾期而駁回確定，此有該案之訴願決定書附卷可
    證，是原限制出境處分並無不法。至原告所指遺產稅課稅處
    分違法各節，按行政處分除非具有無效之事由而無效外，具
    有存續力，在未經撤銷、廢止或未因其他事由失效前，其效
    力繼續存在 (行政程序法第113條第3項參照)；另行政處分
    具有構成要件效力，即有效之行政處分，處分機關以外之國
    家機關，包括法院，除非是有權撤銷機關，應尊重該行政處
    分，並以之為行為之基礎，因而一有效行政處分 (前行政處
    分)之存在及內容，成為作成他行政處分之前提要件時，前
    行政處分作成後，他行政處分應以前行政處分為其構成要件
    作為決定之基礎，該他行政處分成為行政訴訟之訴訟對象時
    ，由於前行政處分並非訴訟對象，該他行政處分之受訴行政
    法院，並不能審查前行政處分之合法性，前行政處分之合法
    性應由以前行政處分為程序對象或訴訟對象之訴願機關或行
    政法院審查之。此際如該他行政處分經行政訴訟判決確定為
    合法，而前行政處分嗣後為其他有權機關撤銷變更，致使他
    行政處分之合法性失所依據，其救濟方式則是依行政訴訟法
    第273條第1項第11款提起再審之訴。本件原限制出境處分所
    據之遺產稅課稅處分，並無行政程序法第111條所列各款無
    效之事由，其非本件訴訟對象，本院無從審查其合法性，何
    況其已形式確定，原告自不得於本訴訟中主張遺產稅課稅處
    分違法。因而其以原限制出境違法，請求被告給付其受有積
    欠親友龐大債務暨無法出國與親人團聚、就醫等精神上損害
    5,000,000元之損害賠償，及備位聲明請求確認原處分 (原
    限制出境、否准解除限制出境處分)違法，均無理由，應予
    駁回。
五、從而，原處分 (原限制出境處分、否准解除限制出境申請處
    分)並無違法，且因原告已經解除限制出境，已失請求撤銷
    利益，訴願決定駁回原告之訴願並無不合。是原告先位聲明
    請求撤銷訴願決定及原處分部分，無訴之利益，另請求被告
    給付5,000,000元之損害賠償，及備位聲明請求確認原處分
    違法部分無理由，均應駁回。
六、據上論結，本件原告之訴為無理由，依行政訴訟法第218 條
    、民事訴訟法第385條第1項前段、行政訴訟法第98條第3項
    前段，判決如主文。
中    華    民    國    94     年     12    月    30  日
                        第一庭審判長法  官 姜素娥
                                    法  官 陳秀
                                   法  官 吳東都
上為正本係照原本作成。
如不服本判決，應於送達後20日內，向本院提出上訴狀並表明上
訴理由，如於本判決宣示後送達前提起上訴者，應於判決送達後
20日內補提上訴理由書（須按他造人數附繕本）。
中　　華　　民　　國　　94　　 年　   12 　 月　　30  日
 　　  　　　　　　　    　         書記官 李金釵
